【裁判字號】    88,上訴,1725
【裁判日期】    890815
【裁判案由】    偽造有價證券等
【裁判全文】
臺灣高等法院臺中分院刑事判決                  八十八年度上訴字第一七二五號
    上  訴  人
    即  被  告  己○○
    上  訴  人
    即  被  告  乙○○
    共      同
    指定辯護人  本院公設辯護人 丙○○
右上訴人因偽造有價證券等案件，不服臺灣台中地方法院八十八年度訴字第二六四號
第一審判決（起訴案號：臺灣台中地方法院檢察署八十七年度偵字第一六二六七號）
，提起上訴，本院判決如左：
      主  文
原判決撤銷。
己○○、乙○○教唆意圖供行使之用，而偽造有價證券，各處有期徒刑年參月。偽
造如附表所示之本票壹張沒收。
      事  實
一、乙○○前於民國 (下同 )八十三年間因犯重利罪，於八十四年五月十九日，經台
    灣台中地方法院判處有期徒刑七月，緩刑三年確定，詎仍不知悔改，與乙○○共
    同基於乘他人急迫，貸以金錢，而取得與原本不相當重利為常業之犯意聯絡，由
    己○○以每月新台幣（下同）三萬元之代價，僱用乙○○擔任接聽客戶電話及共
    同貸放金錢、收取重利之工作，並自民國八十七年七月初起，至八十七年七月三
    十一日止，在台中市○○路一六○巷四一號三樓經營地下錢莊，從事高利貸放款
    業務，其方式為在自由時報刊登「身分證（２４Ｈ）、本人票、利息俗、小廣告
    、000000000」之廣告，供不特定人借貸金錢，再由己○○、乙○○按
    期向借貸者收取與原本不相當之重利，並均以之為常業，此間，於八十七年七月
    十九日晚上八時許，在台中市○○路與青島路口，己○○、乙○○二人乘庚○○
    急迫需錢週轉之際，貸予庚○○五萬元，並約定十天為一期，每一萬元每期利息
    二千五百元，且須預扣一期利息，庚○○實際貸得三萬七千五元，須交付本票及
    身分證暨存摺、印章、金融卡等物，己○○、乙○○二人，均明知庚○○之弟鄧
    月虎當時並未在場，亦未授權庚○○以其名義簽發本票，竟為確保上開債權得以
    受償，於庚○○以其自己外義簽發票號一一八三三五號，面額二十萬元本票時，
    教唆原無犯罪意思之庚○○，在附表所示一一八三三六號本票之發票人欄上，偽
    簽其弟「鄧月虎」之署名及偽造「鄧月虎」之指印二枚，以偽造鄧月虎為發票人
    之本票一張，庚○○因急須借得該款還人，明知未經鄧月虎之同意授權，仍聽從
    己○○、乙○○二人之指示，意圖供行使之用，在附表所示之本票上偽簽「鄧月
    虎」之署名及偽造鄧月虎之指印二枚，而偽造如附表所示之本票一張（庚○○所
    涉偽造有價證券部分，業經判決），並同上開二十萬元本票，及自己之身分證交
    付予乙○○作為擔保，乙○○旋將貸予庚○○五萬元扣除一期利息後，交與庚○○之債權人找來之不詳姓者，庚○○再於八十七年七月二十一日，在台中市○○
    路一七八巷口交付己○○台灣銀行存摺一本及印章一顆，於同月二十五日在崇德
    路與青島路口交付己○○台灣銀行金融卡一張，嗣於八十七年七月三十一日晚間
    七時許，己○○、乙○○二人在臺中市○○路與青島路口，欲向庚○○收取重利
    時，當場為警查獲後，始悉上情，並扣得庚○○所有之身分證一張、臺灣銀行存
    摺一本、臺灣銀行金融卡一張、印章一枚（已發還被害人），票號１１８３３５
    號、發票人為庚○○、發票日八十七年七月二十五日、到期日八十七年七月三十
    日、面額二十萬元之本票一張及如附表所示之本票一張。
二、案經臺中警察局移送臺灣臺中地方法院檢察署檢察官偵查起訴。
      理  由
一、訊據被告己○○、乙○○二人，對右揭事實均矢口否認，被告己○○辯稱：我是
    作服飾中盤，此次也僅借款於庚○○而已，庚○○與鄧月虎的票係同一天交付，
    但時間不同，他有打電話給他弟弟，回去後才拿本票來，鄧月虎的本票時間不超
    過半小時才交付，當時只簽發本票，拿身份證給我，隔些天才持台銀（存摺）、
    印章交付予我，鄧月虎的票拿來後才交付款項的，伊並未教唆他云云，被告乙○○則辯稱：伊僅與己○○一起賣衣服而已，庚○○於檢方偵訊筆錄有說，伊未與
    己○○一同放款取息，伊不知道己○○借款與庚○○之事，八十七年七月十九日
    晚上，伊未去，當天有朋友過生日，伊與他們聚會慶生云云，惟查：
    （一）右揭被告己○○、乙○○二人共同經營地下錢莊之事實，迭據證人庚○○
          於警訊、偵查及原審及本院審理中證述綦詳，證人庚○○於偵查中證稱：
          「我借錢時與還款時，均是被告二人一起在場的。」等語（見偵查卷第四
          十六頁反面），於本院審理中證稱：己○○問伊有無家人，伊回答後，李
          基華即叫伊在附表所示本票上簽弟弟 (鄧月虎 )的名字，伊並未打電話給
          弟弟，二張本票上筆之顏色及日期雖不同，但係同時簽的，因要確保債權
          ，當時係交本票二張及身分證予乙○○，係交票後乙○○才拿錢給伊債權
          人找來的人，數日後伊再交印章、存摺，最後才交金融卡等語，被告蔡朝
          龍於警訊中供稱：「‧‧‧我於八十七年七月十九二十時夥同乙○○在台
          中市○○路與青島路口拿錢給庚○○，並拿其身分證作抵押‧‧‧。」、
          「（問：該地下錢莊有多少員工？）我只僱用乙○○一名員工。他負責接
          聽電話及陪我借款、收錢。」，( 問：自經營地下錢莊共借款給多少人？
          獲利多少？)約三人，獲利約新台幣五萬元等語（見偵查卷第十一頁、第
          十二頁），被告乙○○於警訊中供稱：「我受僱於己○○經營之地下錢莊
          、於八十七年七月初開始在他經營之地下錢莊工作，約定每月領薪新台幣
          三萬元，專門負責收取利息。」、「是的，當時（指八十七年七月十九日
          貸放金錢予庚○○之時）是我與己○○二人前往。」等語（見偵查卷第十
          五頁反面、第十六頁反面），又證人即製作被告己○○、乙○○二人筆錄
          之警員陳來宏、丁效維分於偵查及原審法院審理時結稱：製作筆錄當時，
          均係依據被告二人之陳述來製作筆錄，且均由被告二人看完筆錄後再由被
          告二人簽名及捺指印等語（見偵查卷第四十六頁、原審八十八年四月十四
          日審判筆錄），參以被告己○○、乙○○二人係同時出現在台中市○○路
          與青島路口時為警查獲，且被告二人亦自承，曾連袂至鄧月虎住處尋找鄧
          月龍之情，茍被告乙○○僅受僱於被告己○○從事買賣成衣工作，何以被
          告己○○向前來借貸者收取重利之時，被告乙○○均陪同前往？足認蔡朝
          龍、乙○○二人被告確實共同經營地下錢莊，並均有常業重利之犯意聯絡
          ，甚為明確，被告己○○辯稱並無常業重利之犯行云云，被告乙○○辯稱
          未受僱於被告己○○經營地下錢莊云云，均不足採信。
    （二）被告己○○與庚○○二人間確有金錢債務關係，而證人庚○○確有以其弟
          鄧月虎名義，偽造如附表所示之本票一張，並交付予被告己○○作為債務
          擔保之事實，迭據證人庚○○證述無訛，且為被告己○○所不否認，是被
          告己○○與證人庚○○二人，確有民事借貸之法律關係無誤，而依卷附證
          人庚○○交付予被告己○○之本票以觀，該本票發票人欄所載之發票人係
          「鄧月虎」並捺印有鄧月虎指印二枚，然證人鄧月虎於警訊中證稱：八十
          七年十一月初，地下錢莊的人找伊時，才知道庚○○以伊名義簽本票，於
          偵查中證稱：「（問：是否你簽名的本票？）不是，庚○○也沒有告訴我
          ，事後我才知道有此本票，是被告二人找我，我才知道有用我名義簽發本
          票。」等語（見偵查卷第五十一頁反面），足認庚○○未經其弟鄧月虎之
          授權，於附表所示本票之發票人欄上，偽簽鄧月虎之署名並偽造鄧月虎指
          印，而偽造如附表所示之本票，證人庚○○確有偽造有價證券之事實，應
          無疑義，其並因而於另案受判刑 (台中地方法院八十八年度訴字第四一二
          號案)。
    （三）被告己○○、乙○○二人為確保其債權，乃教唆證人庚○○偽造如附表所
          示之本票一張，用以作為庚○○借款之擔保等情，除有證人庚○○上述證
          述外，被告己○○於警訊中供稱：「‧‧‧我於八十七年七月十九日二十
          時，夥同乙○○在台中市○○路與青島路口拿錢給庚○○，並拿其身分證
          作抵押，還要求庚○○簽押本票二張，一張以其弟鄧月虎名義簽立十萬元
          ‧‧‧。」等語（見偵查卷第十一頁），被告乙○○於警訊中供稱：「（
          問：‧‧‧當時你們要他拿出身分證作為抵押，並簽立一張面額十萬元之
          本票），有無此事？）是的，當時是我與己○○兩人前往的。」等語（見
          偵查卷第十六頁反面），又卷附庚○○所簽發二張本票（發票人各為鄧月
          龍、鄧月虎），如係庚○○先後簽發，何以庚○○會在已有以其名義簽發
          面額二十萬元之本票一張交予被告二人供作借款之擔保後，復另行再偽造
          鄧月虎名義之本票一張交付被告？參以被告己○○於本院審理中所稱：係
          鄧月虎的票，拿來後才交付款項的，倘庚○○非急須用款，受被告之教唆
          ，應不至如此為之，參以己○○、乙○○二人係同時出現上開台中市○○
          路與青島路口，向庚○○收取重利等情，是以被告己○○、乙○○二人教
    唆庚○○偽造以鄧月虎為發票人之本票一張，以保障渠等之債權乙節，與
          常情相符，被告己○○、乙○○二人且供稱，證人庚○○與渠等素無怨隙
          ，且證人庚○○已提供其為發票人之本票、身分證、銀行存摺及信用卡予
          被告己○○，以作為擔保之用之情，衡情，證人庚○○應不致於僅為逃避
          五萬元之債務，而設詞誣陷被告己○○、乙○○二人之理，足認證人鄧月
          龍證稱其偽造「鄧月虎」名義之本票一張，係由被告己○○、乙○○二人
          所教唆等情，應屬可採。此外，復有扣案之庚○○所有之身分證一張、臺
          灣銀行存摺一本、臺灣銀行金融卡一張、印章一枚（已發還被害人），票
          號１１８３３５號、發票人為庚○○、發票日八十七年七月二十五日、到
          期日八十七年七月三十日、面額二十萬元之本票一張及如附表所示之本票
          一張足資佐證。
    （四）被告乙○○於本院審理中所稱：伊當日不在場，與證人李健隆參加丁○○
          之生日慶生會，然查證人戊○○證稱：乙○○打電話給伊，問伊是否記得
          八十七年七月十九日，在丁○○開的錄影帶店慶生之事情，當天係丁○○
          生日，伊二人均有去參加慶生，當日只有伊等三人一起慶生，當日係伊先
          走的，約晚上九點多走，伊係騎機車走的等語，被告乙○○則稱：當天七
          點多去丁○○店裡，九點多離開，係伊先離開的，當時有很多人一起云云
          不符(詳本院八十九年七月十二日筆錄)。
    （五）刑法上所謂常業犯，指反覆以同種類行為為目的之社會活動之職業性犯罪
          而言，至於犯罪所得之多寡，是否恃此犯罪為唯一之謀生職業，則非所問
          ，縱令兼有其他職業，仍無礙於該常業犯罪之成立，最高法院八十五年度
          台上字第五一四號判例參照。被告放貸之利息高達年息百分之九百，證人
          庚○○若非急迫豈會借貸，被告己○○僅經營不到一月即自承獲利五萬元
          ，並以每月三萬元之代價僱用被告乙○○，顯均以之為常業。
    綜上所述，本件事證已臻明確，被告己○○、乙○○二人所辯，均係脫卸之詞，
    咸不足採信，犯行均堪認定。
二、核被告二人所為，均係犯刑法第三百四十五條之常業重利罪及第第二十九條、第
    二百零一條第一項之教唆偽造有價證券罪，被告己○○、乙○○二人就常業重利
    罪部分，有犯意聯絡及行為分擔，為共同正犯，所犯上開常業重利罪與教唆偽造
    有價證券罪間，有方法結果之牽連關係（被告等係於證人庚○○偽造鄧月虎名義
    之本票後才付款可徵），依刑法第五十五條之規定，從一重之教唆偽造有價證券
    罪處斷，公訴人認被告二人就上開二罪間係屬犯意各別，行為互殊，應予分論併
    罰，尚有未洽，原審予以論罪科刑，固非無見，然原審認證人係同時交付本票二
    張及身分證、台灣銀行存摺、印章台銀行金融卡等物尚有未洽，被告上訴否認犯
    罪雖無理由，然原審判決既有如上未當之處，應由本院撤銷改判，爰審酌被告蔡
    乙○○已有重利前科、被告己○○無不良素行及二人犯罪之犯罪之動機、目的、
    手段暨經營地下錢莊危害社會經濟甚鉅、犯罪後猶飾詞卸責等一切情狀，各量處
    如主文所示之刑。扣案票號１１８３３５號、發票人為庚○○、發票日八十七年
    七月二十五日、到期日八十七年七月三十日、面額二十萬元之本票一張，係證人
    庚○○交予被告二人作為借款之擔保，於庚○○清償時，被告二人仍須返還借款
    人，若借款人未清償，則屬貸款之憑證，爰不予宣告沒收，另扣案偽造之附表所
    示本票一張，依刑法第二百零五條規定宣告沒收（其上偽造之署押已不再依刑法
    第二百十九條規定宣告沒收），另扣案之庚○○身分證一張、臺灣銀行存摺一本
    、臺灣銀行金融卡一張、印章一枚，業予發還證人庚○○，亦不予宣告沒收。
三、被告乙○○經合法傳喚無正當理由不到庭，爰不待其陳述逕行判決。
四、據上論斷，應依刑事訴訟法第三百六十九條第一項前段、第三百六十四條、第三
    百七十一條、第二百九十九條第一項前段、刑法第二十八條、第三百四十五條、
    第二百零一條第一項、第二百零五條、第五十五條、第二十九條第一項、罰金罰
    鍰提高標準條例第一條前段，判決如主文。
本案經檢察官甲○○到庭執行職務。
中      華      民      國    八十九     年      八     月      十五    日
                                  臺灣高等法院臺中分院刑事第九庭
                                        審判長法  官  胡  森  田
                                              法  官  趙  春  碧
                                              法  官  康  應  龍
右正本證明與原本無異。
如不服本判決應於收受送達後十日內向本院提出上訴書狀，其未述上訴之理由者並
得於提起上訴後十日內向本院補提理由書（均須按他造當事人之人數附繕本）。
                                              書記官  陳  明  珠
中      華      民      國    八十九     年      八     月      十八    日
附表：發票人鄧月虎、票號一一八三三六、面額新台幣十萬元、發票日八十七年七月
二十一日、到期日八十七年七月二十四日。
                                                                        Ｃ


司法院資訊處製作；財團法人民間司法改革基金會備份。
